【裁判字號】    95,訴,1453
【裁判日期】    970528
【裁判案由】    分割共有物
【裁判全文】
臺灣臺南地方法院民事判決              95年度訴字第1453號
原      告  甲○○
訴訟代理人  己○○
被      告  乙○○
兼  上一人
訴訟代理人  丙○○
                      巷17號.
被      告  戊○○
                      巷36弄.
被      告  丁○○
上列當事人間請求分割共有物事件，經本院於民國97年5月14日
言詞辯論終結，判決如下：
    主      文
原告與被告共有坐落臺南縣官田鄉○○段第三一八地號、地目建
、面積五０四平方公尺之土地，准予分割如附圖甲案所示：編號
318Ａ、318Ｄ部分面積七十三平方公尺、一百六十七平方公尺分
歸原告取得；編號318Ｂ部分面積一百二十平方公尺分歸被告戊○○、丁○○取得，並按附表所示應有部分比例保持共有；編號
318Ｅ部分面積一百二十平方公尺分歸被告乙○○、丙○○取得
，並按附表所示應有部分比例保持共有；編號318Ｃ部分面積二
十四平方公尺分歸原告、被告乙○○、丙○○、戊○○、丁○○
取得，並按如附表所示應有部分比例保持共有。
原告應補償被告戊○○、丁○○新台幣伍仟伍佰壹拾柒元；被告
乙○○、丙○○應補償被告戊○○、丁○○新台幣壹萬肆仟參佰
壹拾肆元。
訴訟費用由兩造各按如附表所示應有部分比例負擔。
    事實及理由
一、本件原告起訴主張：兩造分別共有坐落台南縣官田鄉○○段
    318地號，地目建，面積504平方公尺（以下簡稱系爭土地）
    ，原告甲○○應有部分二分之一，其餘各八分之一。系爭土
    地使用分區編定為「鄉村區」使用地類別為「乙種建築用地
    」並無約定不能分割，亦無使用目的不能分割之情事，原告
    屢次要求分割土地，但被告等人均置之不理，原告始訴請分
    割共有物。原告主張的甲分割方案較為可採。其理由如下：
（一）系爭318地號土地上門牌西村11之4號房屋係原告所有，
      該屋是原告依法拍程序高價承受，屋齡只有16年，結構
      十分堅固，尚可使用數十年，是原告殘障失業後唯一的住
      處；門牌西村11號房屋，係被告戊○○、丁○○所有，
      故依據房屋現況，南北向分割成二部分，將甲方案所示Ａ
      、Ｄ部分，面積240平方公尺，分配給原告；Ｅ部分面積
      120平方公尺，分配給被告乙○○、丙○○按原應有部分
      比例維持共有；Ｂ部分面積120平方公尺，分配給被告陳
      褔賢、陳褔盛按原應有部分比例維持共有，最符合實地分
      割及地盡其利之經濟效益。另系爭土地深度高達42公尺，
      為考慮將來規劃建某之需要，特在中間位置，劃出東西向
      共同通道Ｃ一筆，以利暢通。
（二）系爭318地號與同段第317地號毗鄰，兩地隔界有一條既成
      通巷，已行之數十年之久，故分割後，兩造仍可通行該既
      成通巷以至公路。雖既成巷道大多為317地號之土地，但
      根據台南縣建築管理自治條例第4條第1項第2、3款規定，
      巷道所有權人出具公眾通行同意書，也可以認定為現有巷
      道。而本317地號所有權人陳順安、丙○○、乙○○均已
      出具公用地役同意書，故甲方案編號318Ａ及318Ｂ部分將
      來建築房屋無虞。
（三）並聲明：請求判決如主文第一項所示，訴訟費用由兩造各
      按應有部分比例負擔。
二、被告戊○○、丁○○則以：被告二人於73年5月15日向訴外
    人陳武番購得系爭土地如附圖乙方案Ｂ部分土地，暨其上以
    陳武番之父親陳阿珍為設籍名義人之「台南縣官田鄉西村
    二鄰11號」房屋，並於屋前栽種木瓜果樹。而被告乙○○、
    丙○○於68年8月8日向訴外人陳石象購得系爭土地附圖乙方
    案Ｃ部分暨其上房屋，並種植酪梨、佳冬樹等。至於原告甲○○則與其前手陳石吉為舊識，陳石吉在系爭土地如乙方案
    Ａ部分蓋有房屋，Ａ１部分亦蓋有三層樓房乙棟（即門牌號
    碼台南縣官田鄉西11號之4）。雖被告二人現在已不主張
    依附圖乙方案分割（見本院97年5月14日言詞辯論筆錄），
    惟各共有人間早已協議如乙方案Ａ及Ａl歸訴外人即原告前
    手陳石吉所有及使用收益，Ｂ部分歸被告戊○○、丁○○所
    有及使用收益，Ｃ部分歸被告乙○○、丙○○所有及使用收
    益，原告甲○○與其前手陳石吉既係舊識，對此協議應知悉
    ，自應受此協議拘束。被告戊○○、丁○○二人願意保持共
    有，故縱依原告主張之附圖甲方案分割，被告戊○○、陳福
    勝應分配在318Ｅ之位置。並聲明請求判決駁回原告之訴，
    訴訟費用由原告負擔。
三、被告乙○○、丙○○則以：被告乙○○、丙○○同意原告之
    分割方案，二人保持共有分配在318Ｅ之位置。被告二人之
    父親陳振木向前手購得系爭土地及其上建物，就是買這個位
    置，被告亦使用該處建物，現其上尚有被告種植之酪梨、佳
    冬樹等。並聲明如主文第一項所示。
四、按各共有人如非因物之使用目的不能分割或契約訂有不分割
    期限者，得隨時請求分割共有物。又共有物之分割，依共有
    人協議之方法行之。分割之方法，不能協議決定者，法院得
    因任何共有人之聲請，命為左列分配：一、以原物分配於各
    共有人。二、變賣共有物，以價金分配於各共有人，民法第
    823條第1項、第824條第1項、第2項分別定有明文。經查：
    系爭土地原為兩造所共有，各人之應有部分如附表所示，使
    用分區為鄉村區乙種建築用地等情，業據原告提出系爭土地
    登記第一類謄本及地籍圖各一份附卷（見本院95年度營調字
    第91號卷第6頁、第7頁、第8頁）可參，並為被告所不爭執
    ，而兩造並未定有不分割之特約，亦無因物之使用目的不能
    分割之情形，且前經本院新營簡易庭調解後，就分割之方法
    仍不能為一致之協議，再參以原告與被告等主張之分割方案
    既有不同，就分割之方法顯難為一致之協議。從而，原告依
    上開法條之規定，請求分割系爭土地，洵屬有據，應予准許
    。
五、又按分割共有物，以消滅共有關係為目的，法院裁判分割共
    有土地時，除因該土地內部分土地之使用目的不能分割（如
    為道路）或部分共有人仍願維持其共有關係，或部分當事人
    因繼承關係須就分得之土地保持公同共有者外，應就該部分
    土地不予分割或准該部分共有人成立新共有關係外，應將土
    地分配於各共有人單獨所有（最高法院92年台上字第1534號
    、91年度台上字第407號判決意旨參照）。 再按法院定共有
    物分割之方法，固可由法院自由裁量，惟應斟酌各共有人之
    意願、利害關係、共有物之性質、分割後之經濟效用及公共
    利益等為公平決定（最高法院81年度台上字第16號、89年度
    台上字第724號判決可資參照）。經查：
（一）系爭土地上下左右兩側略為平行、略呈長方形且大致呈南
      北坐向，南側面臨寬5米3之道路，東側與同段317地號土
      地相鄰，318地號及317地號部分土地目前作為巷道使用，
      寬約2.3米，相鄰北側及西側均為他人所有之土地。系爭
      土地的東南方有原告所有門牌號碼台南縣官田鄉西11-4
      號加強磚造石棉瓦四層樓房屋一棟，該屋西側有一廢棄牛
      舍及木瓜樹一株，牛舍後有一廢棄貯藏室，貯藏室後方有
      四棟小木瓜樹，木瓜樹後方有一廢棄活動式車庫，車庫後
      方有一株茄苳及一株酪梨樹，再其後為廢棄一樓磚木造平
      房，餘為空地等情，業經本院會同兩造及臺南縣麻豆地政
      事務所測量員至現場勘測屬實，並製有勘驗測量筆錄及土
      地複丈成果圖各1份在卷（見本院卷第57頁至第62頁、第
      74頁、第75頁）足稽，且為兩造所不爭執，及原告提出之
      房屋稅籍證明書（見本院卷第182頁）、現場照片9幀存卷
      （見本院卷第68頁-71頁）足憑。
（二）查原告主張依附圖甲方案分割：編號318Ａ、318Ｄ部分面
      積73平方公尺、167平方公尺分歸原告取得；編號318Ｂ部
      分面積120平方公尺分歸被告戊○○、丁○○取得，並按
      附表所示應有部分比例保持共有；編號318Ｅ部分面積120
      平方公尺分歸被告乙○○、丙○○取得，並按附表所示應
      有部分比例保持共有；編號318Ｃ部分面積24平方公尺分
      歸原告、被告乙○○、丙○○、戊○○、丁○○取得，並
      按如附表所示應有部分比例保持共有，被告乙○○、丙○○表示同意，被告戊○○、丁○○雖同意採用該方案，惟
      辯稱：兩造間有分管契約，被告戊○○、丁○○應分配在
      附圖甲方案之318Ｅ之位置，318Ｂ之位置將來建屋有困難
      云云，然查：
    1.查系爭土地上，除原告所有之所有之台南縣官田鄉西11
      號之4四層樓磚造建物一棟目前為原告居住使用，具有經
      濟價值外，其餘不論是牛舍、貯藏室、活動式車庫、一樓
      磚木造平房，因多已毀壞而遭廢棄，並無保留之價值，另
      被告戊○○所種植之四棟小木瓜樹，及乙○○、丙○○種
      植之酪梨樹、茄苳樹各一棵，與土地相較，經濟價值亦屬
      不高，縱經移除，對被告經濟之損失尚屬不高，故在分配
      土地時實毋庸加以考慮。
    2.被告戊○○、丁○○雖主張兩造間有分管契約，其二人於
      73 年5月15日向訴外人陳武番購得系爭土地如附圖乙方案
      Ｂ部分土地，暨其上以陳武番之父親陳阿珍為設籍名義人
      之「台南縣官田鄉西村二鄰11號」房屋，並於屋前栽種
      木瓜果樹。故分割方案應按原告分配附圖乙方案Ａ、Ａ１
      部分，被告戊○○、丁○○分配Ｂ部分，被告乙○○、丙○○分配Ｃ部分加以分割云云。惟原告與被告乙○○、丙○○均否認其等間有分管契約，被告戊○○、丁○○對此
      事實則未能舉證證明，尚難憑採。
    3.且查，系爭土地上有廢棄一樓磚木造平房，被告戊○○於
      本院勘驗現場時即稱該平房即係「台南縣官田鄉西村二
      鄰11號」房屋（見本院卷第51頁、第60頁），並提出房屋
      稅籍證明書二紙在卷（見本院卷第51頁、第148頁），該
      屋經麻豆地政事務所測量後，製作土地複丈成果圖，坐落
      位置在系爭土地之北側，非南側道路邊，此有該成果圖足
      按（見本院卷第74頁、第75頁）。故戊○○、丁○○向前
      手購買系爭土地持分及建物之坐落位置應在附圖甲方案之
      318Ｂ之位置，而非318Ｅ之位置。
    4.再查，附圖甲方案編號318Ａ及318Ｂ土地將來可否建築房
      屋乙節，建管主管機關台南縣政府函覆本院稱：編號318
      Ａ、318Ｂ基地，依所附複丈成果圖量測，尚符「台南縣
      畸零地使用規則」第3條規定一般面臨路寬7公尺下基地最
      小寬度為3公尺，最小深度12公尺之規定；另兩造提供部
      分土地作為寬2公尺之私設道路，即編號318Ｃ土地，按依
      建築技術規則建築設計施工編第2章第2條規定「私設通路
      寬度於長度未滿10公尺者為2公尺」，私設通路寬度係與
      長度有關，長度應自建築線計至基地位置，本件因尚無提
      供建築線，故無法判斷是否符合規定；另同條第4款規定
      ：「基地內以私設通路為進出道路之建築物總樓地板面積
      合計在1000平方公尺以上者，通路寬度為6公尺」，本件
      通路僅供318Ａ、318Ｂ基地為進出道路，依其土地面積計
      算可興建總樓地板面積，未達1000公尺，應可免受該規定
      通路6公尺之限制等情，此有台南縣政府97年1月7日府工
      管字第0960248426號函在卷足憑（見本院卷第245、246頁
      ）。故依台南縣政府上開函文，系爭318Ａ、318Ｂ基地之
      寬度、深度均符合建築規定，應可認定；至於私設通路之
      寬度是否符合規定則因本件未指定建築線而不能判斷是否
      符合規定寬度，惟兩造對系爭私設通路之寬度為2公尺均
      不爭執，故此項可以略而不論。
    5.又本件系爭土地與東側為同段317地號土地間留有一巷道
      供通行，寬約2.3公尺，此經本院至現場勘驗無誤，原告
      雖謂該巷道為現有巷道，將來系爭318Ａ、318Ｂ土地建屋
      使用該巷道，毋須再得所有權人同意云云。然本院會同兩
      造及臺南縣政府、台南縣官田鄉公所至現場勘測，經主管
      機關台南縣政府認定未符合「台南縣建築管理自治條例」
      第4條第1項第1款及第4款之規定，尚無法認定為該條例所
      稱之現有巷道，此有勘驗測量筆錄（見本院卷第277頁）
      及台南縣政府97年4月14日府工管字第0970082505號函在
      卷（見本院卷第287-315號頁）足稽。原告復主張該同段
      317 地號之所有權人已出具供公眾通行之同意書，依同條
      例同項第2款之規定，也可認定為現有巷道云云。惟同段
      317地號之所有權人有陳礉、陳批、陳順安、陳奕、
      陳銘進五人（見本院卷第90頁），雖陳礉、陳批、陳順
      安等人與兩造間多有親屬關係，被告丙○○、乙○○為陳
      礉之繼承人，與被告之弟陳順安均出具公用地役同意書（
      見本院卷第195頁），但既非全體之317地號土地所有權人
      均出具同意書，難謂已符合「台南縣建築管理自治條例」
      第4條第1項第2款之規定而認定為現有巷道。
    6.綜上所陳，依原告主張附圖甲分割方案，分配318Ａ、318
      Ｂ土地之人，雖土地寬度深度已足供建築之用，且實際之
      使用狀況，有私設通路及相鄰同段317地號之巷道可供使
      用，但若要建築使用，仍屬無適當通路通往公路之袋地，
      有必需得317地號土地所有權人出具公眾通行之同意書之
      不利益。這是系爭土地先天上條件限制之故，相較於被告
      戊○○、丁○○先前主張之附圖乙分割方案，保留私設道
      路讓每一共有人分配之土地均得通行至公路，則系爭土地
      將近一半之面積是作為道路之用（見本院卷第161-163頁
      複丈成果圖），不利於土地之有效利用，並非妥適之方案
      。故原告主張之附圖甲分割方案，雖有上揭不完善之處，
      但相較之下仍為可取，而分配到318Ａ、318Ｂ之共有人，
      則以價金補償（詳如後述）來彌補其不利益。
    7.故原告主張，依附圖甲方案318Ａ部分，原告自願取得該
      土地，318Ｂ則分配予與該地較有地緣關係之戊○○、丁○○，318Ｃ由兩造按附表應有部分比例保持共有，318Ｄ
      由原告取得，318Ｅ由被告乙○○、丙○○取得應為可採
      。
（三）綜此，經斟酌系爭土地之地形、面積、兩造使用系爭土地
      之現況及位置、兩造應有部分比例所占之面積與其等各自
      之意願、系爭土地面臨道路情況、各人分得部分尚稱方正
      完整利於建築使用，並兼顧各共有人分得部分之通行便利
      及分得實際能充分利用之面積，以增加分得土地使用上之
      經濟效益等一切情狀，認原告所主張如附圖所示甲案方割
      ，符合系爭土地分割之整體效益及共有人全體之利益，亦
      符合大部分共有人之意願，應可採取。
（四）末按法院裁判分割共有物，除應斟酌各共有人之利害關係
      ，及共有物之性質外，尚應斟酌共有物之價格，倘共有人
      中有不能按其應有部分受分配，或所受分配之不動產，其
      價格不相當時，法院非不得命以金錢補償之（最高法院57
      年台上字第2117號判例參照）。經查：依如附圖所示甲案
      分割，原告分歸取得318Ａ部分所示土地略呈Ｌ型且為袋
      地，被告戊○○、丁○○分歸取得318Ｂ部分之土地雖然
      方正，但為袋地，與318Ｄ、318Ｅ土地相較顯有價值不相
      當情形，因之依附圖所示甲案分割，宜以金錢補償之，始
      符公平原則。經本院囑託歐亞不動產估價師聯合事務所鑑
      定，林書弘估價師針對勘估標的進行產權、一般因素、區
      域因素、個別因素、不動產市場現況及勘估標的依最有效
      使用情況下，採用比較法及土地開發分析等二種估價方法
      進行評估，選定分割後318Ｅ土地之土地價格為基礎，復
      考量各筆土地之長、寬、面積、地形、臨路條件、土地使
      用法規，民間習俗、感情因素等，與基準地之價格比較、
      調整、修正推估之，另318Ｃ地號約定為私設道路使用，
      故以當期公告現值評估，據以計算其分配價值與應分價值
      之差額找補，其鑑定結果如下：原告超額分配5517元，被
      告乙○○、丙○○超額分配14314元，被告戊○○、丁○○分得之土地價值則較其等應有部分土地之價值各減少
      5517 元、14314元，故原告應補償被告戊○○、丁○○
      5517元、被告乙○○、丙○○應補償被告戊○○、丁○○
      14314 元，有歐亞不動產估價師聯合事務所估價報告書附
      卷可稽。
六、綜上所述，系爭土地依其使用目的並非不能分割，共有人間
    亦無不能分割之約定，然迄今未能協議分割，又本院審酌系
    爭土地之現有使用狀況、對外通行問題、位置、兩造分割之
    利益及意願等一切情狀，認原告主張如附圖甲案之分割方案
    符合土地分割之經濟效用及共有人全體之利益，堪認係適當
    、公允之分割方法。從而，原告本於共有人之資格，起訴請
    求就系爭土地予以分割，即屬正當，應予准許，本院因而准
    分割系爭土地如主文第1項所示。又因分割後被告戊○○、
    丁○○分得之土地價值，較其按原應有部分所分得之面積價
    值為低，原告、被告乙○○、丙○○則較原應有部分所分得
    之面積價值為高，故原告、被告乙○○及丙○○各應補償被
    告戊○○、丁○○5517元、14314元，爰判決如主文第2項所
    示。
七、本件雖准原告之請求，分割系爭土地，然分割方法係法院考
    量全體共有人之利益後，認被告主張如附圖所示甲案之分割
    方案為可採，原告既為共有人之一，亦同受其利，若全由敗
    訴當事人負擔訴訟費用顯失公平，爰依民事訴訟法第80條之
    1規定，命勝訴之原告亦負擔部分之訴訟費用，併此敘明。
八、據上結論．本件原告之訴為有理由，依民事訴訟法第78條、
    第80條之1、第85條第1項但書，判決如主文。
中    華    民    國    97    年    5     月    28    日
                  民事第三庭    法  官  張麗娟
以上正本係照原本作成。
如不服本判決，應於送達後廿日內，向本院提出上訴狀並表明上
訴理由，如於本判決宣示後送達前提起上訴者，應於判決送達後
廿日內補提上訴理由書（須附繕本）。
中    華    民    國    97    年    5     月    28    日
                                書記官  楊宗倫
  ┌──────────┐
  │附表：              │
  ├────┬─────┤
  │姓  名  │應有部分  │
  ├────┼─────┤
  │乙○○  │八分之一  │
  ├────┼─────┤
  │丙○○  │八分之一  │
  ├────┼─────┤
  │戊○○  │八分之一  │
  ├────┼─────┤
  │丁○○  │八分之一  │
  ├────┼─────┤
  │甲○○  │二分之一  │
  └────┴─────┘


司法院資訊處製作；財團法人民間司法改革基金會備份。
